臺灣嘉義地方法院行政訴訟判決
110年度簡字第7號
原      告  林鋐翔    
被      告  法務部矯正署嘉義監獄

代  表  人  黃銘強  
訴訟代理人  蔡宏松  
上列當事人間監獄行刑法事件，原告不服被告所為違規處分及管
理措施，提起申訴，經被告駁回申訴，原告不服，提起行政訴訟
，本院判決如下：
    主    文
原告之訴駁回。
訴訟費用新臺幣壹仟元由原告負擔。
   事 實 及 理 由
壹、程序事項：
一、本件原告於民國110年2月18日（本院收狀日）起訴時，被告
    機關之代表人原告為莊能杰，嗣於110月7日16日改由黃銘強
    任代表人，並於110年7月23日具狀聲明承受訴訟，此有被告
    提出之聲明承受訴訟收、法務部110年7月13日令附卷可佐（
    本院卷第277頁至第280頁），依行政訴訟法第181 條、第18
    6 條準用民事訴訟法第176 條規定，於法自無不合，爰併敘
    明。
二、按人民因中央或地方機關之違法行政處分，認為損害其權利
    或法律上之利益，經依訴願前置程序後，得向行政法院提起
    撤銷訴訟；如行政處分已執行完畢而無回復原狀之可能，惟
    原告有即受確認判決之法律上利益者，則應提起確認行政處
    分為違法之訴訟，始為適法，此觀行政訴訟法第4 條第1項
    、第6 條第1 項規定自明。經查，被告對原告所為警告、停
    止接受送入飲食3日、停止使用自費購買之非日常生活必需
    品7日、移入違規舍14日等處分，業已執行完畢，且此等處
    分無從因提起行政救濟而有回復原狀之可能，原告對此提起
    撤銷訴訟，已無法達其目的，而欠缺權利保護之必要。經本
    院曉諭後，原告於民國110年9月17日當庭將聲明變更為「請
    求確認被告109年12月23日所為之警告、停止接受送入飲食3
    日、停止使用自費購買之非日常生活必需品7日、移入違規
    舍14日等處分違法。」（本院卷第320頁），原告請求之基
    礎仍為對於被告109年12月23日處分不服，揆諸上揭規定，
    應認其變更聲明，應予准許，併予敘明。
三、本件係因原告不服被告所為監獄處分而提起行政訴訟，依監
    獄行刑法第114 條規定，本件之審理應適用行政訴訟法簡易
    訴訟程序之規定，並得不經言詞辯論，茲因本件卷證資料已
    經明確，故不經言詞辯論而判決。
貳、實體事項：
一、事實概要：原告於109年11月16日起至110年1月6日止，經本
    院借提寄禁於被告獄內。嗣原告於109年12月15日上午6時44
    分許在忠舍51房（下稱系爭舍房）內，與同舍房之受刑人林
    ○○（完整姓名詳卷，下稱林員）發生爭執，經被告認有「妨
    害監獄秩序或安全之行為」依監獄行刑法第86條、監獄對受
    刑人施以懲罰辦法（下稱系爭懲罰辦法）暨受刑人違規行為
    及懲罰基準表第一項第三款第十五目規定，於109年12月23
    日對被告為①警告、②停止接受送入飲食3日、③停止使用自費
    購買之非日常生活必需品7日、④移入違規舍14日等處分（下
    稱原處分），原處分於同日送達原告並起算懲罰時間。原告
    不服原處分，於109年12月23日提出申訴。後被告召開申訴
    審議小組於110年1月7日以110嘉監申字第0102號決定認「申
    訴無理由，予以駁回」，被告於110年1月19日收受申訴決定
    書後，不服申請決定，遂提起本件訴訟。
二、本件原告主張：
（一）原告於109年12月15日在系爭舍房內，與受刑人編號2494
      林員發生爭執。林員於起床時間辱罵原告「幹你娘，操機
      拜」，並把原告吊掛於房內晾衣處的涼被摔往地面。當下
      原告無故受罵，物品遭摔，才出口制止林員「好好講就好
      ，是在大聲什麼？不用罵我家人！摔我東西！」，請他停
      止施暴。等到管理員到舍房外探視就停止一切動作，並向
      管理員報告經過。被告卻以原告未於第一時間按報告燈報
      告管理員，認定原告與林員「互為爭執」，將原告以違規
      處分。
（二）原告在自己及親人遭受辱罵，以及所有物遭破壞時，當下
      質問、出口制止等言語行為，屬人之常情的自然反應，全
      程並無以辱罵字眼回罵，也未動手，明顯是原告受到林員
      霸凌，原告當日所為皆是為維護自身生命、財產安全，防
      止受他人不法侵害，若因此認定原告違規已侵害原告基本
      人權，原告的生存權、財產權及表現自由，應受憲法保障
      。被告以「互為爭吵」違規處分原告，已明顯逾越行刑目
      的所必要之規範。「互為爭吵」違規處分之設定目的應是
      防止受刑人爭吵擾亂秩序，並非限制受刑人在自身受刑危
      害時不能自我保護。
（三）原告自106年12月18日入監服刑，至違規發生當時，已近
      二年，期間原告不曾違規、扣分或任何懲處紀錄，也未與
      人爭吵。在被告所內寄禁期間，沒有主管宣導過生活手冊
      ，也沒有拿到生活手冊，沒有看過生活手冊，新收舍生活
      手冊應一人一本，並未曾受被告所內管理員宣導或告知發
      生此類情形應如何處置，只知道報告燈是舍房內有人發生
      生命危險才能按，如無故觸按反而會受到處罰，被告管理
      上明顯有缺失。戒護主管發現爭執時不應一語不發，漠視
      原告受到辱罵，監獄規定不應禁止原告行使正當防衛，在
      原告做出保護自身受到不法侵害之防衛行為後，以違規處
      罰。當時巡視之管理員只憑聽見吵罵聲，以及主觀上之認
      定，還有原告並未按報告燈，而認定原告違反監規，實在
      令人難以信服。
（四）原告主張正當防衛不僅是指受到辱罵，包括當下林員摔棄
      原告之所有物部分，既林員先動手，摔棄原告物品在先，
      當下林員並非無繼續摔棄原告其他物品甚或動手毆打原告
      之可能，不法侵害持續進行中，原告出言阻止，合情合理
      ，絕非被告所稱「侵害已過之報復行為」、「言語辱罵稍
      縱即逝……言語回罵無防衛自己權利之可能。」。
（五）監視畫面並無音量，被告未確指出原告如何回罵林員，兩
      人爭執之對話內容，又或音量來源是否來自兩人或林員一
      人，被告依監視畫面指原告與林員對峙、比手劃腳，情緒
      激動，音量甚大，房內人員稱兩人爭吵，而排除原告遭受
      欺凌之可能，猜測原告與林員互罵，實難令人信服。
（六）當天其他同學（賴姓、張姓）告知主管在門外，原告隨即
      向主管報告經過，並無主管到場後繼續爭吵情形。且依監
      視畫面可知，兩人停止爭吵後，原告曾在門前向主管報告
      經過，主管卻說原告沒按報告燈就是違規。
（七）110年嘉簡申字第0102號申訴決定卻只依原告訪談紀錄「
      我就停止跟2494爭吵了」、「我知道我錯了，請長官給我
      一次機會」等語，斷定原告違規屬實，前因後果未加以詳
      述，原告何舉違規、爭吵內容？原告申訴後也未行進一步
      調查，謹依原有之訪談紀錄草率決定。原告訪談紀錄中也
      表示「是2494先摔我東西與辱罵我後，我才出口制止他。
      」，且「知道錯了，請長官給我一次機會」是針對未按報
      告燈部分，並非原告承認與人爭吵。本件違規紀錄恐對原
      告將來報請假釋有重大影響，故請依法審視本件原告所為
      違規與否。
（八）聲明：
　 1、請求確認被告109年12月23日對原告所為之「警告」、「
      停止接受送入飲食3日」、「停止使用自費購買之非日常
      生活必需品7日」、「移入違規舍14日」等處分違法。
　  2、訴訟費用由被告負擔。　　
三、被告答辯略以：
（一）言語之辱罵稍縱即逝，脫口而出後不法之侵害即告完成，
      實難想像在他人辱罵後，己再以言語辱罵對方之對罵情狀
      中，有何防衛自己權利之可能，是原告主張正當防衛為無
      理由。本件調閱相關監視錄影畫面顯示，原告及林員等2
      人爭執當時，渠等站立對峙且互有比手劃腳，肢體動作顯
      示雙方均情緒激動；且因音量甚大，戒護主管聽聞後，遂
      前往舍房門前瞻視孔察看（是日上午6時44分50秒許），
      惟原告尚未停止與林員爭吵，直至戒護主管告知渠等出舍
      房後，雙方爭吵行為始停止（是日上午6時45分29秒許）
      。
（二）復觀該房受刑人談話筆錄，除林員自陳「甲○○就與我爭吵
      起來了」等語外，另2名同房賴姓、高姓受刑人亦陳稱「
      林○○就與甲○○爭吵起來」、「兩個人就互相吵了起來……有
      相互爭吵」，渠等談話筆錄內容大致吻合，相互爭吵之事
      實，洵堪認定。
（三）退步言之，本件林○○緃有辱罵原告行為，亦應以報告戒護
      主管方式為之，尚非自行與林員互為爭吵，原告雖辯稱不
      知可按壓舍房緊急報告燈，惟戒護主管既已抵達該舍房門
      口，自得以口頭報告尋求被告人員協助，原告卻持續與林
      員對峙、爭吵，均顯示渠等係互為爭吵，而非原告單方面
      遭受林員欺凌、辱罵。原告請求自屬無據。
（四）聲明：
　 1、原告之訴駁回。
　 2、訴訟費用由原告負擔。
四、本院之判斷：
（一）事實概要欄所記載之事實為兩造所不爭執，並有法務部矯
      正署嘉義監獄受刑人懲罰報告表（本院卷第41頁）、受刑
      人懲罰意見陳述書暨告知紀錄（本院卷第42頁）、法務部
      矯正署嘉義監獄收容人申訴書（本院卷第43頁至第60頁）
      、法務部矯正署嘉義監獄110年嘉監申字第0102號申訴決
      定書及送達證書（本院卷第61頁至第63頁）在卷可佐，堪
      信為實。
（二）應適用之法令：
   1、監獄行刑法第86條「（第1項）受刑人有妨害監獄秩序或
      安全之行為時，得施以下列一款或數款之懲罰：一、警告
      。二、停止接受送入飲食三日至七日。三、停止使用自費
      購買之非日常生活必需品七日至十四日。四、移入違規舍
      十四日至六十日。（第2項）前項妨害監獄秩序或安全之
      行為態樣與應施予懲罰之種類、期間、違規舍之生活管理
      、限制、禁止及其他應遵行事項之辦法，由法務部定之。
      」
   2、監獄對受刑人施以懲罰辦法（下稱系爭懲罰辦法）
　 （1）第1條「本辦法依監獄行刑法（以下簡稱本法）第八十
        六條第二項規定訂定之。」
　 （2）第3條「前條第五款所稱違規行為之態樣及應施予懲罰
        之種類如附表。」
   3、受刑人違規行為及懲罰基準表第一項第三款第十五目規定
      違規行為態樣為一、妨害監獄秩序之行為（三）違反應遵
      守事項類15.互為爭吵者。其懲罰基準為「警告；停止接
      受送入飲食三日至七日；停止使用自費購買之非日常生活
      必需品七日至十四日；移入違規舍十四日。」　　　
   4、系爭懲罰辦法是基於監獄行刑法第86條第2項之授權而訂
      定，且為避免違規行為處理不公，於第3條訂定受刑人違
      規行為及懲罰基準之附表即「受刑人違規行為及懲罰基準
      表」，供監獄作為處理受刑人違規行為之基準。是該「受
      刑人違規行為及懲罰基準表」係基於法律之授權所訂定，
      且已就「違規行為情節分類」加以分類、考量，為不同的
      懲罰基準，並未違反授權之目的及裁量權之本質，是其不
      僅直接對外發生效力，被告亦應受其拘束而適用之。
（三）經查，本院當庭勘驗系爭舍房錄影畫面顯示：06：43：47
      時，林員自廁所走出站在廁所門檻處，手指右側懸掛於上
      舖側之涼被對原告說話，（06：43：57）坐在地上的原告
      ，手拉涼被對著林員說話，原告說完，林員立刻快速從廁
      所門檻走到原告前方，前身向下彎曲，靠近原告，（06：
      44：00）原告頭快速向下點一下並有說話之動作，林員隨
      即將該涼被自上舖床側扯下丟往地上，並造成一個衣架掉
      落地面，又對原告說話，（06：44：04）原告隨即以左手
      拾起掉落之衣架起身（06：44：05）揮動右手向前、向左
      、向上，對林員說話，（06：44：07）林員立即拾起該涼
      被，揮向原告面前（06：44：08）原告右手接取該涼被，
      （06：44：09）原告將右手上的該涼被往上略抬到林員前
      方（此處無法判斷原告是否有說話），（06：44：11）林
      員先手往上比上舖床處，再手往下指與原告間之地板處，
      對原告說話，（06：44：17）原告回話，並右手揮動多次
      ，二人再分別揮動右手、對話。（06：44：23）林員向前
      踏一步縮短與原告間之距離，（06：44：25）原告兩手略
      往上抬，與林員說話，（06：44：26）林員手往上指上舖
      床處，（06：44：27）原告兩手往下略甩，（06：44：29
      ）林員手再往上指上舖床處，（06：44：30）原告右手指
      向前方地板處，林員與原告對話，（06：44：32）原告左
      腳略往前踩，兩人持續對話，原告往前快速點頭，再將右
      腳往前踩，雙手快速向上再往下揮動，持續與林員說話，
      直到右上角時間為6：44：50時，右側黃色門之瞻視孔開
      始有人影出現，林員手指上舖床，原告對門外之人說話，
      並手指前方地板，林員右手扯原告左手上的涼被，再以右
      手指上舖床側，原告將左手上的涼被換至原告右手，並右
      手拿涼被揮動右手二次，與林員對話。（06：45：02）林
      員右手指原告，對原告說話，原告有大聲回話的臉部動作
      。後雙方對峙，（06：45：10）原告身體及頭往前，有對
      林員說話的動作，林員對原告說話，（06：45：12）原告
      身體及頭快速向前，有對林員說話的動作，林員再對原告
      說話，（06：45：16）原告身體往前，對林員說話，後林
      員對原告說話，再往廁所處走，原告將涼被丟往前方地板
      。（06：45：26）林員走向原告前方空地，原告坐在地板
      上，林員來回走動，（06：45：53）原告站起，揮動外套
      兩側，再去拿取拖鞋，（06：46：05）此時舍房門打開，
      林員整理服儀後走出舍房，原告在舍房內走動。此有錄影
      光碟（本院卷第101頁）及勘驗筆錄（本院卷第320頁至第
      321頁）在卷可佐。
（四）依系爭舍房錄影畫面可知，林員於06：44：00扯下原告涼
      被後，原告與林員開始有對話，而在二人對話過程中，原
      告說話時，身體、頭、手均會隨之快速擺動，可見原告與
      林員對話時，原告態度、情緒非屬平穩，佐以原告、林員
      及其同房舍友高○○（完整姓名詳卷，下稱高員）於被告人
      員在事發當日詢問時，對於原告當時有對林員「大小聲」
      一事，所述皆同，有訪談記錄（本院卷第65頁至第72頁）
      、訪談筆錄光碟（本院卷第121頁證件存置袋內）、本院
      譯文（本院卷第123頁至第143頁）等附卷可考，是原告後
      改稱其「正常音量」回應林員，應非可信。又系爭舍房錄
      影畫面中僅有影像，而無聲音，惟原告於被告詢問時陳稱
      其當時對林員說話之內容為「「為什麼要摔」，「在大聲
      甚麼，是大聲就贏了嗎」、「有事情可以好好講啊，不用
      這麼大聲」等語，依原告所述之內容，均是對林員行為之
      不滿、質疑，而與林員對話、爭執。原告大聲對林員行為
      及言詞表達質疑、不滿，而與林員對話、爭執，於同日上
      午6時44分50秒時被告人員到場，仍未停止，迄同日上午6
      時45分26秒林員與原告之對話才停止，則原告與林員於10
      9年12月15日上午6時44分許，有意見不合之口角爭執，應
      可認定，原告上開否認之陳述，並無可採。
（五）原告大聲與林員爭執，對於口角衝突之防止，並無何實益
      ，反會使爭執擴大，且原告大聲對林員說「「為什麼要摔
      」，「在大聲甚麼，是大聲就贏了嗎」、「有事情可以好
      好講啊，不用這麼大聲」這些話，也非有效防止林員摔東
      西之方法，是原告主張其是維護自身生命、財產安全之正
      常防衛云云，並非有據。再原告於本件審理時稱「（問：
      為何宿舍的舍房守則沒有看？）我回去有看裡面沒有規定
      涼被不能掛）、「只知道報告燈是舍房內有人發生生命危
      險才能按」等語，是舍房內備有規範受刑人生活守則相關
      規定之文件，原告也知悉有報告燈設備，原告應自行閱覽
      生活手冊相關內容，遵守生活手冊內之相關規定，乃屬當
      然。原告稱沒有看到生活手冊，沒有人宣導生活手冊，沒
      有人告知此事發生應如何處理云云，並非有理。再被告修
      訂之「受刑人生活手冊」中，第二條「收容人應遵守事項
      」13.規定「舍房內報告燈按鈕為緊急事故時使用，不得
      有無故觸按報告燈按鈕或有意以亂按報告燈滋擾主管值勤
      之行為，非緊急事故，一律以書面或報告板方式行之」、
      14.規定「舍房發生互毆、口角或其他擾亂秩序之行為時
      ，應速報告主管，……」等內容，故原告對於舍房內糾紛發
      生時，自有上開生活手冊規定之準則可資遵循，原告捨而
      未為，逕與林員口角、爭執，其與林員確有互為爭吵之行
      為，應可認定。
五、綜上所述，原告於上開時、地確有與林員互為爭吵之違規行
    為，經被告以原告有妨害監獄秩序或安全之行為，依監獄行
    刑法第86條、系爭懲罰辦法第3條及受刑人違規行為及懲罰
    基準表第一項第三款第十五目等規定，施以原處分，並無違
    誤。原告起訴請求確認原處分違法，為無理由，應予駁回。
六、本件事證已臻明確，兩造其餘攻擊防禦方法及所提出之證據
    ，核與判決之結果不生影響，爰不逐一論列，併予敘明。
七、據上論結，本件原告之訴為無理由，依行政訴訟法第236條
    、第195條第1項後段、第98條第1項前段，判決如主文。
中　　華　　民　　國　　110 　年　　9 　　月　　29　　日
　　　　　　　　　行政訴訟庭　法　官　邱美英
一、上為正本係照原本作成。
二、如不服本判決，應於送達後20日內，向本院提出上訴狀，其
    未表明上訴理由者，應於提出上訴後20日內向本院補提理由
    書（均須按他造人數附繕本）。上訴理由應表明關於原判決
    所違背之法令及其具體內容，或依訴訟資料可認為原判決有
    違背法令之具體事實。未表明上訴理由者，逕以裁定駁回上
    訴。
中　　華　　民　　國　　110 　年　　9 　　月　　29　　日
　　　　　　　　　　　　　　　書記官　黃怡禎